臺灣高等法院刑事判決
110年度上易字第9號
上  訴  人  臺灣士林地方檢察署檢察官
被      告  洪永城


上列上訴人因被告違反毒品危害防制條例案件，不服臺灣士林地
方法院109年度審易字第1804號，中華民國109年9月23日第一審
判決（起訴案號：臺灣士林地方檢察署109年度毒偵字第1338號
），提起上訴，本院判決如下：
    主  文
上訴駁回。
    理  由
一、公訴意旨略以：被告甲○○前於民國104年間因施用毒品案件
    ，經臺灣士林地方法院以104年度審易字第1472號判決判處
    有期徒刑9月確定；又因施用毒品案件，經臺灣士林地方法
    院以104年度審易字第2136號判決判處有期徒刑10月確定，
    上開2案件，經臺灣士林地方法院以104年度聲字第2150號裁
    定應執行有期徒刑1年6月確定，於107年11月21日假釋出監
    ，甫於108年7月2日保護管束期滿視為執行完畢。詎其猶不
    知悔改，於109年5月13日為警採尿前回溯96小時內某時，在
    新北市○○區○○○路000巷00號住處內，基於施用第二級毒品之
    犯意，將甲基安非他命放入玻璃球吸食器內，以燒烤吸食煙
    霧方式，施用第二級毒品1次，嗣於109年5月13日晚間9時35
    分許，被告行經桃園市○○區○○○街00號前，因形跡可疑遭警
    攔查，員警經被告同意搜索，當場扣得毒品殘渣袋1只，始
    查悉上情。因認被告上開行為涉犯毒品危害防制條例第10條
    第2項之施用第二級毒品罪嫌。
二、按起訴之程式違背規定者，應諭知不受理之判決，並得不經
    言詞辯論為之，刑事訴訟法第303條第1款、第307條分別定
    有明文。次按施用第一、二級毒品為犯罪行為，毒品危害防
    制條例第10條設有處罰規定。故施用第一、二級毒品者，本
    應科以刑罰。惟基於刑事政策，對合於一定條件之施用者，
    則依同條例第20條之規定，施以觀察、勒戒及強制戒治之保
    安處分。又109年1月15日修正公布、同年7月15日施行之毒
    品危害防制條例第20條第3項規定，犯第10條之罪於觀察、
    勒戒或強制戒治執行完畢釋放後，3年後始再犯者，不論其
    行為係在新法施行生效前或施行生效後所為（同條例第35條
    之1第1、2款參照），均應適用同條第1、2項（即應先觀察
    、勒戒或強制戒治）之規定，其修法理由謂：施用毒品者具
    「病患性犯人」之特質，並參諸世界各國之醫療經驗及醫學
    界之共識，咸認施用毒品成癮者，其心癮甚難戒除，如觀察
    勒戒或強制戒治執行完畢釋放後，3年後始再有施用第一級
    、第二級毒品之行為者，足見其有戒除毒癮之可能，宜再採
    以觀察、勒戒方式戒除其身癮及以強制戒治方式戒除其心癮
    之措施，為能放寬觀察、勒戒或強制戒治制度之適用時機，
    以協助施用者戒除毒癮，爰修正第3項；同條例第23條第2項
    亦配合修正為「觀察、勒戒或強制戒治執行完畢釋放後，3
    年內再犯第10條之罪者，檢察官或少年法院（地方法院少年
    法庭）應依法追訴或裁定交付審理。」可知本次修法對於施
    用毒品者施以觀察勒戒、強制戒治，或依法追訴（或裁定交
    付審理）之適用範圍，係確立初犯為具「病患性犯人」之特
    質應先經一完整之醫療處置，3年內再犯者應依法追訴（或
    裁定交付審理），3年後再犯則裁定觀察勒戒，殆無疑義。
    但對於3犯以上距最近1次觀察勒戒或強制戒治執行完畢釋放
    後，逾3年者，究應適用同條例第20條第3項或第23條第2項
    處理，本次修法未明確規定，惟基於罪刑法定之明確性原則
    、法文之文義解釋，參諸觀察勒戒等治療處置，乃結合醫師
    、觀護人、社工心理諮商等不同領域之專業人員參與之保安
    處分措施，目的除在戒除施用毒品者身癮、心癮之措施外，
    並企圖重新塑造生活紀律，改變其病態行為，與刑罰之執行
    並不相同，無法以刑罰補充或替代上開醫療處置之特性。從
    而，3犯以上(不論修正施行前、後)如距最近1次觀察、勒戒
    或強制戒治執行完畢釋放後，已逾3年者，其間縱經判刑、
    執行，究與觀察勒戒或強制戒治已經完整之治療療程不同，
    無法補充或替代上開之醫療處置，均應再予觀察勒戒之機會
    ，方為適法（最高法院109年度台上字第3098、3240號、第4
    105號等判決意旨及109年度台上大字第3826號裁定意旨參照
    ）。
三、經查：　　
　㈠被告甲○○前因施用毒品案件，經臺灣士林地方法院以94年度
    毒聲字第575號裁定送觀察、勒戒後，認無繼續施用毒品之
    傾向，於95年3月9日執行完畢釋放出所，並經臺灣士林地方
    檢察署檢察官以94年度毒偵字第1845號為不起訴處分確定，
    有本院被告前案紀錄表附卷可憑。
　㈡本件被告復基於施用第二級毒品之犯意，於109年5月13日為
    警採尿往前回溯96小時內某時，在新北市○○區○○○路000巷00
    號住處，以將甲基安非他命放入玻璃球內點火吸食煙霧之方
    式，施用第二級毒品甲基安非他命1次之犯行，業據被告於
    偵查中承不諱(見毒偵卷第7、8頁)， 且被告斯時為警採集
    之尿液檢體送驗結果，確呈安非他命、甲基安非他命陽性反
    應，有卷附之台灣檢驗科技股份有限公司109年5月29日出具
    之濫用藥物檢驗報告、桃園市政府警察局龜山分局尿液暨毒
    品檢體真實姓名與編號對照表、桃園市政府警察局龜山分局
    檢體監管紀錄表在卷可稽（見毒偵字第3766號卷第41、43、
    47頁)。是被告上開出於任意性之自白核與事證相符，可以
    採信，其確有施用第二級毒品犯行無訛。
　㈢被告於109年5月13日為警採尿往前回溯96小時內，再犯本案
    施用毒品犯行，屬三犯以上，雖其於95年間入勒戒處所執行
    觀察、勒戒，95年3月9日出所後，數次再犯施用毒品案件(
    見卷附本院被告前案紀錄表)，惟與其最近1次因施用毒品而
    經觀察、勒戒執行完畢相距已逾3年，依前述規定及說明，
    本案即應再予觀察、勒戒或強制戒治，是檢察官提起公訴，
    核屬起訴違背法定程式，應依刑事訴訟法第303條第1 款規
    定，判決公訴不受理。　
四、原審同此認定，以被告確有施用第二級毒品之犯行，惟與其
    最近1次因施用毒品而經觀察、勒戒執行完畢相距已逾3 年
    ，而諭知公訴不受理，核無不合。檢察官上訴意旨略以：「
    ㈠依毒品危害防制條例修正施行後，依新法規定，觀察、勒
    戒或強制戒治執行完畢釋放後，『3年後再犯』施用毒品罪者
    ，應適用觀察、勒戒或強制戒治之規定，『3年後內犯』施用
    毒品者，則應依法追訴；新法施行前犯施用毒品罪之審判中
    案件，於新法施行後，法院應依新法規定辦理，倘係『3年後
    再犯』之案件，法院應依職權為觀察、勒戒或強制戒治之裁
    定。而新法所謂『3年後再犯』或『3年內再犯』，是否僅限於二
    犯施用毒品罪者或間含三犯以上之情形，修正說明確實並未
    明確說明，惟依法務部檢察司就該條例 之修法解釋，稱該
    條例新修正第20條第3項修法意旨僅係將為觀察、勒戒或強
    制戒治之期間，由『5年後』改為『3年後』，且依修法之立法理
    由可知，以明確敘明該條例適用之對象，限於3 年後『始再』
    有施用第一、二級毒品行為者，從而過去實務見解認為如第
    三次犯雖距第一次犯之觀察、勒戒或強制戒治執行完畢釋放
    後3年，然因釋放後3年內已有2 犯，非『3年後再有施用』（
    非釋放後第一次犯，不符『始再』有施用第一、二級毒品行為
    之定義），即無再行觀察、勒戒或強制戒治之適用，即應提
    起公訴（或聲請簡易判決處刑）或給予緩起訴處分，核與修
    正後之立法理由相符，即修正後觀察、勒戒或強制戒治適用
    時機，應係於『初犯』及『3年後第2次再犯』或『距前犯判決執
    行完畢釋放後超過3 年』之第3犯（含以上）者，始有其適用
    。㈡本案被告觀察、勒戒執行完畢日期為95年3月9日，距本
    次施用毒品犯罪時間以逾3年，然被告上開觀察勒戒執行完
    畢後，即多次因施用毒品案件經提起公訴、判刑確定，最近
    1次犯行係在104 年間因施用毒品案件，經臺灣士林地方法
    院以104年度審易字第1472號判決判處有期徒刑9月確定，又
    因施用毒品案件，經臺灣士林地方法院以104年度審易字第2
    136號判決判處有期徒刑10月確定，上開2案件，經同院以10
    4年度生字第2150號裁定應執行有期徒刑1年6月確定，107年
    11月21日假釋出監，甫於108年7月2日保護管束期滿視為執
    行完畢，依前開說明，實難認被告有何在適用前揭觀察勒戒
    之必要，原判決實有判決違背法令之違誤。爰請撤銷原判決
    ，另為適法之判決。」為由，指摘原判決不當。然查：原審
    已詳敘明於被告前因施用毒品案件，經臺灣士林地方法院以
    94年度毒聲字第575號裁定送觀察、勒戒後，認無繼續施用
    毒品之傾向，於95年3月9日執行完畢釋放，並由臺灣士林地
    方檢察署檢察官以94年度毒偵字第1845號號為不起訴處分確
    定，業如前述，而被告本件施用第二級毒品係在距最近1次
    觀察勒戒執行完畢釋放已逾3年，即不得另提起刑事追訴，
    應再予觀察、勒戒或強制戒治，是檢察官就此部分提起公訴
    ，核屬起訴違背法定程式，應判決公訴不受理，法院無庸依
    職權裁定觀察、勒戒。檢察官就本件犯行自得依職權決定聲
    請觀察、勒戒或戒癮治療，不因案件繫屬在本次毒品危害防
    制條例修法施行前、後而異。故檢察官之上訴，為無理由，
    應予駁回，且不經言詞辯論為之。　
據上論斷，應依刑事訴訟法第368條、第372條，判決如主文。
中　　華　　民　　國　　110 　年　　1 　　月　　5 　　日
                  刑事第十七庭  審判長法　官  鄭水銓
                                      法　官  李世華
                                      法　官  黃雅芬
以上正本證明與原本無異。
不得上訴。
                                      書記官  鄭雅云
中　　華　　民　　國　　110 　年　　1 　　月　　7 　　日